臺灣臺中地方法院刑事判決　　　　　　 96年度易緝字第205號
公　訴　人　臺灣臺中地方法院檢察署檢察官
被　　　告　甲　○
上列被告因詐欺案件，經檢察官提起公訴（94年度偵字第14365
號），本院判決如下：
    主    文
甲○幫助共同連續意圖為自己不法之所有，以詐術使人將本人之
物交付，處有期徒刑伍月，如易科罰金，以參佰元折算壹日。
    犯罪事實
一、甲○明知金融帳戶之存摺及提款卡係供自己使用之重要理財
    工具，關係個人財產、信用，且可預見存摺、提款卡及其密
    碼、印章如任意交予他人使用，極易被利用為與財產有關之
    犯罪工具，竟仍不顧他人可能遭受財產上損害之危險，而基
    於縱若其金融帳戶被利用作為詐欺取財，並不違背其本意之
    不確定之幫助故意，於民國九十三年四月二日開戶後某日，
    將其所有之合作金庫銀行六合分行帳號000000000
    0000號帳戶之存摺、提款卡連同密碼交付與姓名、年籍
    不詳之成年人使用，容任他人作為詐欺取財之工具。該姓名
    、年籍不詳之人取得上開帳戶資料後，即夥同與之有犯意聯
    絡詐欺集團成員黃信雄（另經本院以九十五年度金訴字第十
    八號審理中）及不詳姓名年籍之成年人，共同基於意圖為自
    己不法所有之概括犯意，連續撥打電話行騙：
  (一)戊○○於九十三年十月底某日，接獲該詐欺集團成員不詳姓
    名年籍之人，向其謊稱中獎，要求戊○○告知姓名、身分證
    字號、電話、住址等資料，向戊○○騙得個人資料，復於同
    年十一月初某日，假藉「兆豐電子科技股份有限公司」之名
    義，郵寄一封佯稱戊○○中獎港幣二十萬元（約新臺幣【下
    同】八十八萬元）之通知單予戊○○後，該詐欺集團復陸續
    由自稱「律師」、「會計部周主任」、「臺灣馬會課長」等
    人以須繳交法院公證費、臨時會員費等，始能領取獎金之不
    實藉口，致戊○○信以為真，因而陷於錯誤，而依對方指示
    匯款，其中於九十三年十二月十三日上午九時四十二分許，
    至合作金庫銀行土城分行填寫存款單，將七萬六千三百元匯
    入上開甲○合作金庫銀行六合分行帳號000000000
    0000號帳戶內、，又於九十四年三月七日某時，至合作
    金庫銀行士林分行填寫存款單，將三萬元匯入甲○上揭銀行
    帳戶內，總計匯入甲○帳戶共一十萬六千三百元。
  (二)辛○○於九十三年十一月底某日，接獲自稱「兆豐科技公司
    員工」之人之電話，佯以該公司於九十三年十一月份在臺中
    市市民廣場舉辦推廣兆豐科技公司週年慶，辛○○抽中兆豐
    科技公司第三獎現金八十八萬元，由於辛○○本人並未參與
    現場活動，要求辛○○告知姓名、身分證字號、電話、住址
    等資料，以此方式向辛○○騙得個人資料後，再由該詐欺集
    團自稱「律師」、「會計室周主任」、「臺灣馬會課長」等
    人以須繳交法院公證手續費、入會費等，始能領取獎金之不
    實藉口，致辛○○信以為真，因而陷於錯誤，於同年十二月
    一日上午十二時五十五分許，至合作金庫銀行潮州分行填寫
    存款單，將一萬三千二百元匯入甲○合作金庫銀行六合分行
    帳號0000000000000號帳戶內。
  (三)丁○○於九十三年十二月二十一日某時，接獲自稱「萊德科
    技公司員工」之人之電話，佯以該公司於同年十二月十五日
    在新竹市舉辦推廣萊德科技公司產品之展覽，丁○○抽中萊
    德科技公司第三獎彩金新臺幣六十七萬元，由於丁○○本人
    並未參與現場活動，要求丁○○告知姓名、身分證字號、電
    話、住址等資料，以此方式向丁○○騙得個人資料後，再由
    該詐欺集團自稱「律師」、「會計部周主任」、「臺灣馬會
    課長」等人以須繳交法院公證手續費、入會費、保全公司保
    管費、紅包錢等，始能領取獎金之不實藉口，致丁○○信以
    為真，因而陷於錯誤，分別於九十三年十二月二十四日某時
    ，至合作金庫銀行總行營業部填寫存款單，將六萬元存入甲○合作金庫銀行六合分行帳號0000000000000
    號帳戶內、同月二十七日上午十一時二十一分許，至合作金
    庫銀行總行營業部填寫存款單，將一十萬二千元存入甲○上
    揭銀行帳戶內，總計存入甲○帳戶共一十六萬二千元。
  (四)己○○於九十三年十月初某日，接獲自稱「兆豐科技公司員
    工」之人之電話，佯以該公司於同年十月十五日在臺中舉辦
    推廣兆豐科技公司產品之展覽，己○○抽中港龍科技公司三
    獎現金新臺幣八十八萬元，由於己○○本人未參與現場活動
    ，要求己○○告知姓名、身分證字號、電話、住址等資料，
    以此方式向己○○騙得個人資料後，再由該詐欺集團成員自
    稱「律師」、「會計部周主任」、「臺灣馬會課長」等人以
    須繳交法院公證費、臨時會員費、外記保全等，始能領取獎
    金之不實藉口，致己○○信以為真，因而陷於錯誤，依對方
    指示匯款，其中於九十四年二月五日下午一時二十分許，至
    合作金庫填寫存款單，將五千元匯入甲○之合作金庫銀行六
    合分行0000000000000號帳戶後，又於同日下
    午某時利用提款機，將七萬五千元轉入甲○之前揭合作金庫
    銀行帳戶內，總計匯入甲○帳戶共八萬元。
  (五)庚○○於九十四年三月九日某時，接獲自稱「港龍科技公司
    」員工之人之電話，佯以該公司於九十四年一月十六日舉辦
    推廣公司，庚○○抽中港龍科技公司第三獎現金新臺幣六十
    六萬元，由於庚○○當時並未參與現場活動等不實藉口，要
    求庚○○告知姓名、身分證字號、電話、住址等資料，以此
    方式向庚○○騙得個人資料後，該詐欺集團成員即陸續由自
    稱「律師」、「會計師周主任」、「臺灣馬會課長」等人以
    須繳交公證手續費、會員費等，始能領取獎金之不實藉口，
    致庚○○信以為真，因而陷於錯誤，而依對方指示匯款，其
    中於九十四年三月九日某時許，至高雄銀行三民分行填寫匯
    款單，將四千五百元匯入甲○合作金庫銀行六合分行帳號0
    000000000000號帳戶內。
  (六)丙○○於九十四年三月七日上午十時許，接獲自稱「徐國明
    」之成年男子電話，佯稱丙○○中獎，並向丙○○詢問身分
    證字號及郵局帳號，孔慧嫻不疑有他，將上開資料告知該名
    男子，該男子留下一支行動電話號碼0000000000
    號給丙○○；同月八日上午八時許，復有自稱「陳志豪」之
    成年男子以電話與丙○○聯繫，先與丙○○核對身分證字號
    及郵局帳號，並恭喜丙○○中獎；之後，又有自稱「簡勝宏
    律師」之成年男子以電話與丙○○聯繫，以須繳交強制公證
    費，始能領取獎金之不實藉口，致丙○○信以為真，因而陷
    於錯誤，而依對方指示匯款，其中於九十四年三月九日，至
    龍潭郵局填寫匯款單，將四千五百元匯入甲○合作金庫銀行
    六合分行帳號0000000000000號帳戶內、同月
    十六日下午一時三分許，至合作金庫銀行龍潭分行填寫匯款
    單，將四萬元匯入甲○上揭銀行帳戶內、同月十六日下午十
    時十一分許，將十萬元匯入甲○上揭銀行帳戶內，總計匯入
    甲○帳戶共十四萬四千五百元。
  (七)壬○○於九十四年三月初某日，接獲自稱「港龍科技公司員
    工」之人之電話，佯以該公司於九十四年三月在新竹舉辦推
    廣港龍科技公司產品展覽，壬○○抽中港龍科技公司第三獎
    現金新臺幣六十六萬元，由於壬○○當時並未參與現場活動
    等不實藉口，要求壬○○告知姓名、身分證字號、電話、住
    址等資料，以此方式向壬○○騙得個人資料後，該詐欺集團
    成員陸續由自稱「律師」、「會計師周主任」、「臺灣馬會
    課長」等人以須繳交公證手續費、會員費，始能領取獎金之
    不實藉口，致壬○○信以為真，因而陷於錯誤，依對方指示
    匯款，其中於九十四年三月九日某時，利用臺北縣樹林市某
    ７－１１超商內之自動提款機，將四千五百元轉入甲○合作
    金庫銀行六合分行帳號0000000000000號帳戶
    內。
    嗣經警方於九十四年五月二日下午六時三十分許，持本院核
    發之搜索票，在臺中市○○區○○路八七巷八二號五樓之十
    二號黃信雄住處查獲其在臺中市從事詐欺集團匯款及寄發中
    獎證明書之工作，並扣得存摺二十本、金融卡五張、印章（
    兆豐、港龍科技股份有限公司）二枚、兆豐科技股份有限公
    司中獎確認證明書一疊、港龍科技股份有限公司中獎確認證
    明書一疊、中華電信儲值卡（五百元）五十張、和信電信儲
    值卡（一千元）五十張、行動電話五具、現金五十六萬元等
    物，而循線查知上情。
二、案經臺中市警察局移送臺灣臺中地方法院檢察署檢察官偵查
    起訴。
    理      由
一、訊據被告甲○矢口否認有何幫助詐欺之犯行，辯稱：該帳戶
    是其於九十二、九十三年間任職通盈貨運公司時開立，其只
    工作一個月就沒做了，九十三年八月間其回到南部，將帳戶
    存摺、提款卡、密碼、印章放在屏東市○○街九之四二號住
    處巷臥室內抽屜內，如何遺失其不知道，因為朋友很多，會
    到家中飲酒，可能朋友拿去的云云。經查：證人戊○○、辛○○、丁○○、己○○、庚○○、丙○○、壬○○等人遭詐
    騙而匯款至被告上開帳戶一節，各據證人戊○○於警詢時（
    見警卷，第六三０頁至第六三四頁）、偵查中（見九十四年
    度偵字第八０二三號卷，第五四頁）；證人辛○○於警詢時
    （見警卷，第七二八頁至第七三一頁）；證人丁○○於警詢
    時（見警卷，第七二０頁至第七二三頁）；證人己○○之警
    詢時（見警卷，第四一二頁至第四一四頁）、偵查中（見九
    十四年度偵字第八０二三號卷，第五四頁背面）；證人庚○○於警詢時（見警卷，第五０九頁至第五一二頁）；證人丙○○於警詢時（見警卷，第五九二頁至第五九四頁）、偵查
    中（見九十四年度偵字第八０二三號卷，第五三頁背面至第
    五四頁）；證人壬○○於警詢時（見警卷，第六一九頁至第
    六二二頁）、偵查中（見九十四年度偵字第八０二三號卷，
    第四五頁背面）指證明確。並有合作金庫銀行六合分行九十
    四年六月十五日合金六合字第０九四０００二九二八號函及
    函附甲○帳號0000000000000號帳戶之開戶人
    基本資料及交易往來明細帳影本共四張（見警卷，第三九五
    頁至第三九九頁）、被害人己○○之匯款紀錄表一份（見警
    卷，第四一七頁）、被害人己○○之存簿內頁影本一紙（見
    警卷，第四二０頁）、被害人己○○提出之合作金庫銀行存
    款憑條影本一紙（見警卷，第四二七頁）、被害人庚○○提
    出之高雄銀行匯款單影本一紙（見警卷，第五一五頁）、被
    害人丙○○提出之郵政跨行匯款申請書影本一紙及合作金庫
    銀行存款憑條影本二紙（見警卷，第五九九頁、第六０四頁
    至第六０五頁）、彰化商業銀行樹林分行九十四年七月二十
    九日彰樹字第二０四號函及函附壬○○之開戶資料及存摺內
    頁影本共四紙（見警卷，第六二三頁至第六二八頁）、被害
    人丁○○提出之合作金庫銀行存款憑條影本二紙（見警卷，
    第七二四頁）、被害人辛○○提出之合作金庫銀行存款憑條
    影本一紙（見警卷，第七三三頁）、合作金庫銀行士林分行
    九十四年七月五日合金士字第０九四０００三二四九號函及
    函附戊○○、丁○○存入甲○帳戶之存款憑條影本共二紙（
    見警卷，第七三七頁至第七三九頁）在卷可參。被告雖以該
    帳戶資料係遺失置辯，然查：被告所辯其係連同存摺、印章
    、提款卡、密碼一併遺失云云，惟衡諸一般生活經驗，鮮有
    將上開存摺、印章、提款卡、密碼等物品一併放置之情形，
    且被告辯稱：在臺中警察寄通知時其才知道帳戶不見了云云
    （見本院訊問筆錄第二頁），復辯稱：其是向人借錢，希望
    用到這個帳戶，要找出來用時才發現找不到云云（見本院審
    判筆錄第四頁），其就該帳戶係警察通知時方才得知遺失，
    或係因借款需用才知悉遺失等情，說詞不一，南轅北轍，就
    遺失一說，顯難憑信。而被告自承上開帳戶資料均置於住處
    房間抽屜內，當屬私密之處，當無無端流入他手之理。況前
    開帳戶之存摺、印章、提款卡、密碼等物茍係被告遺失，則
    其拾得者理應可預期被告於遺失後有申請掛失前開帳戶原有
    存摺及金融卡之可能，豈有大費周章詐騙被害人，指示其匯
    款至隨時無法使用之帳戶內，而自陷於一方面無法提領所詐
    得金額以遂行犯罪目的，他方面卻仍受刑事追訴危險之窘境
    ，由此足認前開帳戶確係被告自己交由他人使用無訛。按刑
    法上之故意，分直接故意（確定故意）與間接故意（不確定
    故意），「行為人對於構成犯罪之事實，明知並有意使其發
    生者」為直接故意；又「行為人對於構成犯罪之事實，預見
    其發生而其發生並不違背其本意者」為間接故意，刑法第十
    三條第一、二項分別定有明文。查有關存摺、提款卡、密碼
    、印章亦係存提款項所必要之物，屬個人交易理財重要之物
    品，且利用人頭帳戶轉帳詐欺取財之案件，近年來報章新聞
    多所披露，復經政府多方宣導，一般民眾對此種利用人頭帳
    戶之犯案手法，自應知悉而有所預見。衡諸一般金融郵政機
    構之存摺，係供開戶之人為存、提、匯款或接受匯款等往來
    行為之用，任何成年人皆可自行前往開戶取得，且存摺及提
    款卡係僅供自己使用，攸關個人債信甚為重要，被告竟率而
    交與他人，被告對於交付上開帳戶之存摺、印章及提款卡、
    密碼、印章予詐欺集團之成員，導致該帳戶將可能被用來作
    為詐欺取財等非法用途之工具一節，應有所預見，且不違背
    其本意，被告猶仍提供其所有上開帳戶詐欺集團成員使用，
    當堪認被告亦有容任該詐騙集團成員將被告所有上開帳戶作
    為詐欺取財之匯款指定帳戶使用，準此，被告顯有幫助詐欺
    取財之不確定故意存在，應堪認定。次按刑法上之幫助犯，
    係指以幫助之意思，對於正犯資以助力，而未參與實施犯罪
    之行為者而言；查本案被告雖有將其所有之上開帳戶提供他
    人作為遭詐欺取財之受害人匯款指定之帳戶，已如前述，惟
    既未有何參與詐欺被害人之行為或於事後亦分得詐騙款項之
    積極證據，固無從認屬上開詐欺取財行為之共同正犯。然而
    ，被告乃係基於幫助他人詐欺取財之犯意，而被告提供上開
    帳戶之行為，復屬詐欺取財構成要件以外之行為，則被告自
    屬以幫助之意思，參與詐欺取財構成要件以外之行為，應以
    詐欺取財之幫助犯論。綜上，本案事證明確，被告之犯行堪
    以認定，自應依法論科。
二、被告行為後，刑法業於九十四年一月七日修正，於同年二月
    二日公布，於九十五年七月一日施行。按行為後法律有變更
    者，適用行為時之法律，但行為後之法律有利於行為人者，
    適用最有利於行為人之法律，修正後即現行刑法第二條第一
    項訂有明文。刑法第三百三十九條第一項之詐欺取財罪，其
    罰金刑之法定刑原為得科或併科銀元一千元以下罰金，因罰
    金罰鍰提高標準條例第一項前段規定，提高為十倍，為得科
    銀元一萬元以下罰金。而依修正後刑法施行法第一條之一規
    定：「（第一項）中華民國九十四年一月七日刑法修正施行
    後，刑法分則編所定罰金之貨幣單位為新臺幣。（第二項）
    九十四年一月七日刑法修正時，刑法分則編未修正之條文定
    有罰金者，自九十四年一月七日刑法修正施行後，就其所定
    數額提高為三十倍。但七十二年六月二十六日至九十四年一
    月七日新增或修正之條文，就其所定數額提高為三倍」，及
    刑法第三十三條第五款修正為：「主刑之種類如下：五、罰
    金：新臺幣一千元以上，以百元計算之」等規定觀之，依修
    正後之法律，刑法第三百三十九條第一項詐欺取財罪所得科
    處之罰金刑最高額為新臺幣三萬元、最低額為新臺幣一千元
    ，然依被告行為時即修正前刑法第三十三條第五款規定之罰
    金最低額為銀元一元，並提高十倍計算，前開罰金刑，最高
    額為銀元一萬元，最低額為銀元十元，若乘以三倍而換算為
    新臺幣，最高額雖與新法同為新臺幣三萬元，然最低額僅為
    新臺幣三十元。因此，比較上述修正前、後之刑罰法律，自
    以被告行為時即修正前關於科處罰金刑之法律較有利於被告
    。
三、按連續幫助與幫助連續為不同之犯罪態樣，如基於概括犯意
    ，多次幫助他人犯罪，為連續幫助，該幫助者有多次犯罪行
    為；如以一幫助行為，幫助他人連續犯罪，則為幫助連續，
    就幫助犯而言，僅有一次犯罪行為。查本案上開詐欺集團成
    員等人，共同基於意圖為自己不法之所有之概括犯意，以上
    開方式詐騙證人戊○○、辛○○、丁○○、己○○、庚○○
    、丙○○、壬○○等人，係犯刑法第三百三十九條第一項詐
    欺取財罪。該詐欺集轉團成員間有犯意聯絡及行為分擔，為
    共同正犯。渠等連續詐騙證人戊○○、辛○○、丁○○、己○○、庚○○、丙○○、壬○○等人，時間緊接、犯罪構成
    要件相同，顯係基於概括之犯意反覆為之，依修正前刑法第
    五十六條規定為連續犯，公訴人雖僅就被害人戊○○、辛○○、丁○○部分起訴被告，另被害人己○○、庚○○、丙○○、壬○○等人並未論及，惟就正犯而言，此部分與起訴部
    分有連續犯裁判上一罪關係，本院自得併予審究。而被告提
    供其上開帳戶之存摺、提款卡、密碼、印章予該詐欺集團成
    員以為詐欺取財之工具，係基於幫助他人詐欺取財之不確定
    故意，且所為屬詐欺取財罪構成要件以外之行為，核被告所
    為，係犯修正後第三十條第一項前段、刑法第三百三十九條
    第一項之詐欺取財罪之幫助犯。被告幫助該詐欺集團犯詐欺
    取財罪，為幫助犯，依修正後刑法第三十條第二項（最高法
    院九十五年第二十一次刑事庭會議紀錄參照）之規定減輕其
    刑。爰審酌被告提供帳戶資料供他人使用之犯罪之動機、目
    的，犯罪手段尚屬平和，雖未實際參與詐欺取財犯行，惟其
    行為使詐欺者得以隱匿真實身分，減少遭查獲之風險，有助
    長犯罪並敗壞社會風氣之情形，且被害人損失甚鉅，及被告
    犯否認犯行之犯後態度等一切情狀，量處如主文所示之刑。
    被告行為時，依修正前刑法第四十一條第一項前段、罰金罰
    鍰提高標準條例第二條（現已刪除）之規定，有期徒刑、拘
    役易科罰金之折算標準，原以銀元一百元、二百元、三百元
    折算一日，經折算為新臺幣後，應以新臺幣三百元、六百元
    、九百元折算一日，而刑法第四十一條第一項前段修正後，
    則規定為以新臺幣一千元、二千元或三千元折算一日，此因
    屬科刑規範事項之變更，其折算標準為裁判時所應諭知，自
    有就新舊法規定比較之必要，經比較新舊法結果，以被告行
    為時關於易科罰金之規定，較有利於被告，爰依修正前刑法
    第四十一條第一項前段諭知易科罰金之折算標準。又上開扣
    案物品均係詐欺正犯黃信雄等人所有，且非違禁物，自無從
    於本案宣告沒收，併此敘明。
據上論斷，應依刑事訴訟法第二百九十九條第一項前段，刑法第
二條第一項、第三百三十九條第一項、刑法第三十條第一項前段
、第二項、修正前刑法第三十三條第五項、修正前刑法第四十一
條第一項前段，罰金罰鍰提高標準條例第一條前段、（修正前）
第二條，判決如主文。
本案經檢察官乙○○到庭執行職務。
中　　華　　民　　國　　96　　年　　7 　　月　　9 　　日
                  刑事第十四庭  審判長法  官  陳  葳
                                      法  官  劉逸成
                                      法  官  何世全
上正本證明與原本無異。
如不服本判決，應於收受本判決後十日內向本院提出上訴書狀，
其未敘述上訴理由者，並得於提起上訴後十日內向本院補提理由
書狀（均須按他造當事人之人數附繕本）「切勿逕送上級法院」
。
                                      書記官  張雅如
中　　華　　民　　國　　96　　年　　7 　　月　　13　　日
附錄法條：
刑法第三百三十九條第一項：
意圖為自己或第三人不法之所有，以詐術使人將本人或第三人之
物交付者，處五年以下有期徒刑、拘役或科或併科一千元以下罰
金。
以前項方法得財產上不法之利益或使第三人得之者，亦同。
前二項之未遂犯罰之。
刑法第三十條第一項：
幫助他人實行犯罪行為者，為幫助犯。雖他人不知幫助之情者，
亦同。
幫助犯之處罰，得按正犯之刑減輕之。
